最高法院刑事判決　　　　　　　　　　　　　　　九十三年度台上字第五九０一號
　　上　訴　人　甲○○
右上訴人因誣告案件，不服台灣高等法院高雄分院中華民國九十三年五月十一日第二
審更審判決（九十三年度上更(一)字第六六號，起訴案號：台灣高雄地方法院檢察署八
十七年度偵字第一０四四九號），提起上訴，本院判決如左：
    主  文
上訴駁回。
    理  由
按刑事訴訟法第三百七十七條規定，上訴於第三審法院，非以判決違背法令為理由，
不得為之。是提起第三審上訴，應以原判決違背法令為理由，係屬法定要件。如果上
訴理由狀並未依據卷內訴訟資料，具體指摘原判決不適用何種法則或如何適用不當，
或所指摘原判決違法情事，顯與法律規定得為第三審上訴理由之違法情形，不相適合
時，均應認其上訴為違背法律上之程式，予以駁回。本件上訴人甲○○上訴意旨略稱
：(一)、原判決僅以上訴人於民國八十六年九月十五日提領現金新台幣（下同）十六萬
元，其中十一萬元用以支付會款，另五萬元則應陳炎墻之要求而交付其使用，即認上
訴人與陳炎墻有犯意聯絡，意圖使沈同來與吳中山二人受刑事處分，然並未於說明上
訴人究於何時？在何地？參與謀議，謀議內容為何，更未說明所憑藉之證據，自有調
查未盡與理由不備之違法。(二)、陳炎墻於沈同來等貪污案中指稱伊於八十三年十二月
二十日及八十五年六月三十日行賄後，均有記載在筆記簿上，嗣將該本筆記簿送法務
部調查局鑑定結果：「送鑑陳炎墻親筆所記之筆記本，其上6/30仁武鄉公所沈同來一
二０００及12/30 仁武鄉公所沈課長三００００，各與該頁之筆跡墨色不同，是否嗣
後筆記，無法鑑定」，有該局八十七年八月九日（八七）陸二字第八七０六一七二三
號函可憑，惟原判決卻認陳炎墻記載沈同來收受賄賂金額之筆跡墨色，既與該頁之其
他筆跡墨色不同，參以前開事證，陳炎墻係於事後補記，用以誣陷沈同來云云，顯與
法務部調查局鑑定結果不符，自有判決理由矛盾之處。(三)、證人林雲龍於原審證稱：
「（問：照片內你和沈同來都在裡面，是何人照的？）可能是我女兒照的」。然證人
沈同來就同一照片卻稱：「（這張有你和你岳父的照片，是在何處照的？）當天我回
我岳父家，就在後面的果園裡照的。裡面有我、大兒子、我太太、岳父，照片是我小
兒子照的。」是證人林雲龍與沈同來就同一照片係何人所拍？所言全然不同，沈同來
所謂不在場證明，顯非全然無疑；然原審法院對此有利被告之證據未予採納，又未說
明不予採納之理由，遽以證人林雲龍所證稱：「沈同來於八十五年六月三十日下午三
、四時到其家，晚餐後約晚上九、十時始離開」等語，即認沈同來於當日下午四時許
，並無至被告之承租地收受賄款云云，難謂無判決理由不備之違法。(四)、原判決理由
二之(九)謂上訴人與陳炎墻，顯然有誣告之犯意聯絡，而委由陳炎墻出面告發，其再於
應訊時，為不實之指證云云，然有關卷內告發人陳炎墻在事實審偵、審中之筆錄及上
訴人之供述，均無任何提及上訴人委由陳炎墻出面告發之事，且原判決事實欄亦未認
定上訴人委由陳炎墻出面告發及由上訴人應訊時為不實指證之事實，顯見原判決違反
刑事訴訟法第一百五十四條第二項之規定，有判決不適用法則及事實認定與理由說明
相矛盾之違法。(五)、本件係陳炎墻向有偵辦犯罪職務之公務員指述沈同來及吳中山涉
收受賄款，非上訴人所為，上訴人僅係在場人員，於警訊、法務部調查局高雄縣調查
站（以下簡稱調查站）調查員、檢察官傳訊時，作證供述親見吳中山收賄之情形，並
未參與申告之行為，無誣告行為之分擔可言。(六)、陳炎墻所附之筆記帳冊係流水帳，
且係法務部調查局人員當日扣案，沒有事後填載之時機，況流水帳並非一次作成，往
往隨時順手拿筆記載，而不同之筆，其墨水及化學成份不同，會有不同之顏色，且告
發人陳炎墻之流水帳係依順序記載，無任何與一般登載習慣不符之情形，原判決謂該
帳冊有關沈同來部分之記載，係陳炎墻事後填載，與卷附法務部調查局之鑑定函不符
，而有認定事實不依證據之違法。(七)、原審對於沈同來在調查站八十六年十月六日之
筆錄內，自承其於八十年八月二十一日升任仁武鄉公所財政課長一節，及台灣高雄地
方法院七十一年六月十六日勘驗筆錄，未予調查，復未於判決內明不予調查採納之
理由，遽為上訴人不利之認定，有應於審判期日調查之證據而未予調查之違法。(八)、
陳炎墻行賄沈同來之案件，因自首而免除其刑，檢察官以罪嫌不足為不起訴處分，並
非認定無行賄之事實，足見陳炎墻亦經檢察官認定有行賄，原審未加審酌，又未明
何以不採之理由，有判決不載理由之違法等語。
惟查：採證認事係屬事實審法院之職權，而法院憑以認定犯罪事實之證據，並不以直
接證據為限，即綜合各種直接、間接證據，本於推理作用，為其認定犯罪事實之基礎
，如不違背經驗法則與論理法則，亦非法所不許。原判決依憑上訴人在高雄縣警察局
仁武分局大社分駐所、調查站、台灣高雄地方法院檢察署之陳述，證人林雲龍、警員
黃居財之證述，證人汪時彥於第一審法院八十七年度訴字第一四八號案件之證述，沈
同來於台灣高雄地方法院八十七年度訴字第一四八號、原審法院八十七年度上訴字第
一二四三號其被訴貪污案件事實審偵審中之供述，及該案卷附之剪報一紙、照片六張
、台灣省政府環境保護處八十四年八月十九日八四環南字第三九六九九號函、高雄縣
政府八十四年八月十九日八四府環三字第一六五九五一號函、高雄縣大社鄉公所八十
四年九月十四日社鄉建字第０八四二０號函、高雄縣環境保護局八十四年九月二十七
日八四高縣環字第一六０九０號函及該事業廢棄物稽查工作紀錄表、高雄縣仁武鄉公
所八十四年十月二日仁鄉字第一一三二九號函、高雄縣仁武鄉公所八十四年十月二日
以仁鄉字第一一三八二號函、高雄縣政府八十四年十月五日八四府地用字第一九三三
四三號函、高雄縣大社鄉公所八十四年十月十二日社鄉建字第０九四三二號函、及第
一審法院八十六年度自字第七九號判決、原審法院八十七年度上訴字第一九０二號判
決，沈同來提出之節目表一張及活動成果相片一冊、聚餐照片一幀、探望岳父母照片
一幀，仁武鄉公所九十三年三月廿九日仁鄉托字第０九三０００四一二五號函，本案
卷附台灣高等法院關於上訴人之全國前案紀錄表及第一審法院八十六年度自字第七九
號判決一份、原審法院八十七年度上訴字第一九０二號判決、本院八十八年度台上字
第三三三一號判決、陳雅惠之戶籍謄本、上訴人之存摺影本，並審酌上訴人及陳炎墻
之部分供述等證據，為綜合之判斷，認上訴人有原判決事實欄所載之犯行，因而撤銷
第一審判決，改判仍論處上訴人共同意圖他人受刑事處分，向該管公務員誣告罪刑。
已詳其調查證據之結果及證據取捨並認定犯罪事實之理由，且對於上訴人否認犯罪
所辯各節如何不足採；證人吳台博之證述，如何不足證明吳中山有何索賄及收賄情事
，詳加說明指駁。所為論斷均有卷存證據資料可資覆按，就形式上觀察，要無採證認
事違背經驗法則、論理法則，或有其他違背法令之情形，尚難任意指摘為違法。原審
係就前開證據調查之結果，為綜合之判斷，認上訴人有前開犯行，已於判決內就各證
據之判斷、取捨詳加論述說明，並明其心證理由，其論斷均非無據，亦非單以某項
證據為上訴人論罪之依據，上訴意旨(一)、(三)、(四)、(六)擷取前開單項證據之片段，任意
指摘原審調查未盡或理由不備、理由矛盾，核非依據卷內資料為具體指摘之上訴第三
審合法理由。又鑑定機關所為之鑑定，僅為證據方法之一種，法院應綜合全部證據調
查之結果，而為判斷，並非必受鑑定結果之拘束。陳炎墻於沈同來等貪污案中，指伊
於八十三年十二月二十日及八十五年六月卅日行賄後，均有記載在筆記簿上云云，經
將陳炎墻所稱之筆記簿送法務部調查局鑑定，該局雖以八十七年八月十九日（八七）
陸二字第八七０六一七二三號函覆稱：「送鑑陳炎墻親筆所記之筆記本，其上6/30仁
武鄉公所沈同來一二０００及12/30 仁武鄉公所沈課長三００００，各與該頁之筆跡
墨色不同，是否嗣後筆記，無法鑑定」云云。然原審以陳炎墻記載沈同來收受賄賂金
額之筆跡墨色，既與同頁其他記載之筆跡墨色不同，參酌前開證據調查之結果，認陳
炎墻係於事後補記，用以誣陷沈同來。其判斷並非無稽，亦非一般事理所無，且與法
務部調查局前開覆函並無扞格矛盾，乃原審採證及對於證據證明力判斷職權之適法行
使，不得任意指摘原判決之論斷與法務部調查局前開鑑定函謂無法鑑定相矛盾，而執
為上訴第三審之適法理由。再原判決理由二之(九)謂上訴人與陳炎墻係合夥承租系爭土
地供人傾倒廢棄物，與陳炎墻有共同利害關係，其二人復育有一女陳雅惠，有其戶籍
謄本可稽，二人關係密切，因屢遭沈同來、吳中山取締舉發，且經檢察官提起公訴，
在不甘頓失收入又遭官司纏身之雙重損失下，有挾怨萌生報復誣陷沈同來及吳中山之
動機無疑。而上訴人明知陳炎墻將誣陷沈同來與吳中山，竟於八十六年九月十五日即
提領十六萬元，已預先準備款項，伺機捏造索賄貪污之事證，誣陷前往蒐證取締之人
員，上訴人繼而在現場持相機拍照存證，參與構陷行為，其與陳炎墻有誣告之犯意聯
絡，而由陳炎墻出面告發，上訴人再於應訊時為不實之指證，以達誣陷沈同來及吳中
山之目的云云。已明憑以認定上訴人與陳炎墻就誣告沈同來及吳中山，有犯意聯絡
及行為分擔之依據與理由，而論以共同正犯，其論斷並非無據，且與原判決認定之犯
罪事實並無不相適合之矛盾，核無違背法令之情形，上訴意旨以上訴人並未參與告發
之行為，僅係作證時為陳述，與誣告之構成要件不符，指摘原判決論以誣告罪之共同
正犯違法，亦非上訴第三審之合法理由。又原審綜合卷內證據調查之結果而為判斷，
認上訴人有原判決事實欄所載之誣告犯行，並於判決內明其依據及理由，乃原審採
證認事職權之適法行使，不受其他案件偵審結果之影響，上訴意旨(八)以陳炎墻自首行
賄沈同來之案件，經檢察官以罪嫌不足為不起訴處分，非認定無行賄之事實云云，指
摘原判決未加審酌，又未明不採之理由，有判決不載理由之違法云云，亦非對原判
決為具體違法指摘之合法上訴第三審理由。此外上訴意旨徒憑己見，就原審採證認事
職權之適法行使，及原判決已明白論斷之事項，仍執前詞，任意指摘原判決違法，並
就有無誣告及與陳炎墻有無犯意聯絡及行為分擔等事項，重為單純事實之爭辯，核與
法律規定得為第三審上訴理由之違法情形，不相適合，應認其上訴違背法律上之程式
，予以駁回。
據上論結，應依刑事訴訟法第三百九十五條前段，判決如主文。
中　　　華　　　民　　　國　　九十三　　年　　 十一 　　月　　 十一 　　日
                              最高法院刑事第十二庭
                                  審判長法官  陳　正　庸
                                        法官  賴　忠　星
                                        法官  王　居　財
                                        法官  張　清　埤
                                        法官  林　開　任
      右正本證明與原本無異
                                              書  記  官
中　　　華　　　民　　　國　　九十三　　年　　 十一 　　月　　 十八 　　日
                                                                        Ａ
